【裁判字號】    96,上更(二),315
【裁判日期】    970131
【裁判案由】    政府採購法等
【裁判全文】
臺灣高等法院刑事判決            96年度上更(二)字第315號
上  訴  人
即  被  告  乙○○
上列上訴人因偽造文書案件，不服臺灣板橋地方法院90年度訴字
第189號，中華民國91年8月28日第一審判決（起訴案號：臺灣板
橋地方法院檢察署89年度偵字第19053、22999號），提起上訴，
本院判決後，經最高法院第二次發回更審，本院判決如下：
    主  文
原判決關於乙○○部分撤銷。
乙○○連續行使偽造私文書，足以生損害於公眾及他人，處有期
徒刑伍月，如易科罰金，以銀元佰元即新臺幣玖佰元折算壹日
；減為有期徒刑貳月拾伍日，如易科罰金，以銀元佰元即新臺
幣玖佰元折算壹日。
如附表二所示文書上偽造之合發物流有限公司、威力汽車貨運股
份有限公司、連麗招、曾賜寬、丙○○署押均沒收。
    事  實
一、乙○○係有志交通貨運有限公司（下稱有志公司）負責人，
    原承作台灣省菸酒公賣局板橋分局（現已改稱台灣菸酒股份
    有限公司，下稱板橋分局）三重、新莊配銷處民國87、88年
    菸酒運輸工作，至88年12月31日屆滿。因板橋分局於88年9
    月間，經各課室及所轄板橋、華江、中和、永和、新店、三
    峽、三重、蘆洲、新莊、淡水等10個配銷處主管會議決議，
    將89、90年菸酒運輸招標，分為甲、乙線招標。甲線（含板
    橋、華江、中和、永和、新店、三峽等6 個配銷處）招標金
    額為新台幣（下同）5519萬4 千元；乙線（含三重、蘆洲、
    新莊、淡水等4 個配銷處）招標金額為5019萬元，總計為10
    538 萬元。板橋分局依據菸酒公賣局總局頒發之範本制定招
    標公告及須知，以為招標廠商之資格限制及招標程序之依據
    。因乙○○有意承作公賣局板橋分局89、90年菸酒運輸工作
    ，惟有志公司車輛不足，不具備廠商投標資格而無法參與投
    標，遂向合發物流有限公司（下稱合發公司，代表人為連麗
    招，現更名為連薇粧）之實際負責人丙○○，及威力汽車貨
    運股份有限公司（下稱威力公司）代表人曾賜寬借牌參與投
    標，經丙○○、曾賜寬應允後，分別將投標所需資料交予乙
    ○○，並默示同意乙○○代刻合發公司及連麗招、威力公司
    及曾賜寬之印章以參與投標。乙○○取得所需資料後，以該
    等公司分別參與甲、乙線之投標。
二、板橋分局於88年11月30日辦理乙線第一次招標，因投標廠商
    報價均高於底價而宣布廢標。復於88年12月20日辦理乙線第
    二次招標，參與競標者有乙○○借牌之威力公司、蓬達貨運
    有限公司公司（下稱蓬達公司，代表人為邱登山）、二重交
    通企業有限公司（下稱二重公司，代表人甲○○）共3家，
    因報價均高於底價，且蓬達公司未到場，遂由威力公司、二
    重公司減價比價後，由二重公司以4元單價得標。嗣因乙○
    ○獲悉二重公司得標乙線之車輛與台灣省菸酒公賣局台北分
    局（下稱台北分局）辦理之菸酒運輸案得標之車輛重複，違
    反招標公告之規定，為求撤銷二重公司之決標，並要求板橋
    分局辦理後續議價決標作業，使其取得乙線之決標資格而承
    作，竟逾越丙○○、曾賜寬之授權範圍，基於行使偽造私文
    書之概括犯意，連續於附表二編號1至10所示時間之前1 、2
    天，在臺北縣環河北路二段397號2樓有志公司內，利用其不
    知情女兒張藜撰寫，擅自以合發公司、威力公司名義繕寫
    附表二申請書、異議書、陳情書等文書，分別蓋用該二公司
    及負責人印章及偽造該二公司及負責人署押於申請書等文書
    上持向附表二所示台灣省菸酒公賣局總局、板橋分局、行政
    院公共工程委員會（下稱工程會）等單位檢舉二重公司違反
    招標公告，應撤銷決標，速依政府採購法規定辦理後續決標
    作業而行使之，均足以生損害於板橋分局辦理投標事宜之公
    平性及合發公司、威力公司及連麗招、曾賜寬等人。
三、板橋分局接獲檢舉後，察悉二重公司投標乙線之車輛確有部
    分重複之情事，經總局指示撤銷二重公司得標資格，後續事
    宜另依政府採購法之相關規定辦理。板橋分局依指示通知威
    力公司及蓬達公司於89年2月2日辦理議價。惟工程會於89年
    1月29日傳真指示板橋分局辦理之甲、乙線菸酒運輸招標公
    告中關於廠商資格限制不符政府採購法之規定，板橋分局遂
    暫停乙線之開標。乙○○為達取得乙標決標資格之目的，竟
    承上開行使偽造私文書之概括犯意，連續於附表二編號11至
    20所示時間之前1、2天，在有志公司內，以相同方法，再擅
    自以合發公司、威力公司名義，分別書寫陳情書、申請書、
    異議書、再訴願，分向台灣省菸酒公賣局總局、板橋分局及
    工程會提出陳情、異議、申訴及再訴願，要求板橋分局依法
    續辦乙線，由威力公司、蓬達公司議價決標，均足以生損害
    板橋分局辦理投標事宜公平性及合發公司、威力公司、連麗
    招、曾賜寬、丙○○。工程會發現附表二所示合發公司、威
    力公司之書函內容及筆跡雷同，通訊地址均為台北郵政77─
    44 號信箱，疑涉違反政府採購法之相關規定，移請法務部
    調查局查察，於89年9月1日，在臺北市○○街41巷7號，扣
    得如附表一所示之物，始察知上情。
四、案經法務部調查局台北縣調查站（下稱調查站）移送及臺灣
    板橋地方法院檢察署檢察官自動檢舉偵查起訴。
    理  由
壹、本案於90年1月19日繫屬於法院，則本件被告以外之人於90
    年1月18日以前在調查、偵查之陳述，依刑事訴訟法施行法
    第7條之3規定本有證據能力。且證人丙○○、曾賜寬等人嗣
    已於法院作證，被告對丙○○等人上揭審判處陳述之證據能
    力皆不爭執，亦視為同意作為證據，本院審酌認為適當，應
    均有證據能力，合先明。
貳、有罪部分：
一、訊據上訴人即被告對於上開時、地向合發公司、威力公司借
    牌，參加投標，並要求其不知情女兒製作附表二所示文書，
    蓋用合發公司等印章於該文書上，投寄相關單位之事實不諱
    ，惟矢口否認有行使偽造文書犯行，辯稱：合發公司及威力
    公司均同意借牌，自屬同意其書寫書狀向主管單位異議及陳
    情，威力公司之代表人曾賜寬收受工程會之函文，尚轉寄予
    伊收受，應認威力公司有同意伊書寫書狀，故無偽造文書可
    言。又合發公司僅參與甲線投標，支票號碼FK0000000，票
    面金額37萬元支票乃威力公司投標乙線之用，採證亦有違誤
    云云。然查：
(一)上開事實，業經證人即合發公司實際負責人丙○○、威力公
    司代表人曾賜寬於調查站證述無訛，並有附表一所示之物（
    89 年度偵字第19053號卷第111、112頁）、附表二所示文書
    扣案足佐。復有乙線第一、二次開標紀錄（89年度他字第75
    0號卷第13、14頁）、板橋分局89年6月27日89公板局政字第
    2609號函附所屬配銷機構89、90年菸酒貨品配送運輸投標須
    知及招標公告（偵750卷第44至48頁）存卷可參。
(二)丙○○於調查、偵查證稱：被告表示要參加某公家單位的運
    輸招標投標，希望借伊公司的牌照參與投標，不好意思拒絕
    ，同意將公司執照、運輸執照、營利事業登記證及公司所屬
    車輛行照資料交給公司小姐轉交被告等語（偵750卷第91頁
    反面）。曾賜寬於調查站證稱：當初被告要我提供公司執照
    及營利事業登記、公司所屬貨車行車執照等影本，但未明確
    告知用途，僅單純以為被告爭取到生意，商借我公司資格相
    關文件等語（偵750卷第86、87頁反面）。以丙○○、曾賜
    寬與被告同為台北市汽車貨運商業同業公會理監事，彼此間
    應無任何仇恨，所證自堪採信。是丙○○同意被告以合發公
    司、曾賜寬同意被告以威力公司名義參與競標生意之事實無
    訛。
(三)雖丙○○事後於原審證述：被告來找我合作，他說他的車輛
    不夠，希望以我公司名義參與競標，得標後各自承銷何配銷
    處還沒有談到，我交給他公司執照、公司大小章等資料，標
    甲線或乙線我不清楚等語（原審卷一第90頁），不惟與其於
    調查站證述相左外，復與偵查中陳稱：沒有借他公司大小章
    （750卷第103頁），我們在開理監事會議完畢後，被告私下
    找我談，我請我太太準備資料給他，公司大小章是我授權被
    告去刻的等語（偵19053卷第119頁反面）不同，觀諸其前後
    對於借牌或合作、公司大小章是授權刻印或親自交付等情所
    述不一，且如係與被告合作，何以事先未談妥合作事項，以
    避免得標後利益分霑不均之困擾，是丙○○事後翻異前詞，
    顯係迴護被告之詞，而不足採信，自應以其調查局所證為準
    。
(四)丙○○於調查站雖證述：投標委託書、切結書等資料上公司
    大小章是被告所需資料帶至合發公司蓋用等語（750卷第92
    頁反面）。惟觀諸上開投標資料上合發公司大小章與附表二
    所示以合發名義出具之申請書等文書上合發公司大小章，以
    肉眼觀之，無論印章大小、字體式樣均相仿，倘被告僅將投
    標所需資料攜至合發公司蓋用大小章，何以事後被告陸續以
    合發公司名義出具之申請書等文書上大小章竟會與投標資料
    上合發公司大小章相仿，顯然被告持有蓋在投標資料上之合
    發公司大小章無誤。丙○○既已知悉被告要參加某公家單位
    的運輸招標，衡情參加公家機關之招標，在投標所需資料上
    應蓋用參與投標公司之大小章，此為一般有社會歷練之人所
    應知悉之事。又因丙○○到庭證述：不可能把公司印章交給
    被告等語，顯然被告所持有合發公司之印章非丙○○交付無
    訛。惟丙○○既將合發公司相關投標資料交予被告，理應知
    悉被告於參加公家機關之投標資料上須蓋用合發公司之大小
    章，則其默示同意被告刻合發公司大小章供投標使用，尚與
    常情不悖。
(五)曾賜寬雖證述：不知被告參與板橋分局投標，沒有授權他蓋
    公司章及個人私章，然亦稱：被告向我說要我公司資料以我
    公司名義與其他公司簽約，那家公司不清楚，為何以我的名
    義簽約不清楚，我也不介意他與那家公司簽約等語（原審卷
    一第19 8頁）。以曾賜寬曾參與軍方投標業務，有證人王台
    英證述在卷（原審卷一第177頁），理應知悉無論參與投標
    或爭取生意所需書面契約，均應蓋有投標公司或契約當事人
    之公司大小印章。曾賜寬既同意提供威力公司資格等相關文
    件予被告以威力公司名義爭取生意，且未將威力公司大小章
    交給被告，自應有默示同意被告刻威力公司大小章以供投標
    及簽訂契約使用。綜上，被告應係在丙○○、曾賜寬明示同
    意借牌投標及默示同意代刻威力公司、合發公司大小章參與
    投標之事實，應堪認定。則在合發公司、威力公司之大小章
    均為丙○○、曾賜寬默示同意下所篆刻，該等印章自屬真正
    ，以該等印章蓋用之印文，即無偽造可言。
(六)丙○○證述：被告連續冒用合發公司名義，向板橋分局提出
    陳情、異議之事，伊完全不知情等語（750卷第93頁）。並
    於本院到庭證稱：時間太久了，應該是調查局說的比較準，
    我應該有同意被告用我公司名義去投標，但沒有同意被告用
    我公司名義去陳情、申訴、異議等語。曾賜寬證述：被告不
    該在我不知情下，向官方單位以本公司名義一再陳情、申訴
    、異議，影響本公司正派經營形象，我要求被告停止動作等
    語（750卷第86反面）。由上可知，丙○○、曾賜寬既證述
    同意被告分別以合發公司、威力公司爭取生意或投標，其等
    證詞並非全然不利於被告，所證自堪採信。再丙○○、曾賜
    寬雖皆同意借牌投標，惟其等自始即表示不知被告以合發、
    威力公司名義陳情，並當庭表示不同意被告用合發公司名義
    陳情、申訴、異議等情，是被告以合發、威力公司名義連續
    陳情、異議、申訴再訴願等，已逾越丙○○、曾賜寬授權被
    告使用合發、威力公司名義參與投標之授權範圍甚明。
(七)被告以合發公司名義參與甲線投標，則合發公司與乙線投標
    無任何利害關係，竟以合發公司名義檢舉乙線二重公司決標
    之資格不符，自令受檢舉機關對於合發公司積極參與檢舉之
    手段產生圍標之誤解，足生損害於合發公司之形象及聲譽。
    又因檢舉二重公司成功，二重公司遭撤銷決標，原應由威力
    公司及蓬達公司議價決標，此適足以讓被告借牌投標之目的
    達成而造成板橋分局辦理投標事宜不公平情事發生，甚且以
    威力公司名義投遞申請書、異議書、再訴願書等書函積極爭
    取議價決標之舉動，亦令受檢舉、異議、再訴願決定機關產
    生威力公司參與圍標之誤解，造成威力公司正派經營之聲譽
    受損。綜上，被告所為，均足生損害於板橋分局辦理投標事
    宜之公平性與合發、威力公司及連麗招、曾賜寬之權益，彰
    彰甚明。又附表二編號19，合發公司代表人為連麗招，竟會
    在合發公司函中以「丙○○」名義具名，自係損害丙○○之
    權益。
(八)被告雖以附表二所示文書均經丙○○、曾賜寬同意撰寫為辯
    。曾賜寬證稱其收到工程會函文後，方知悉被告擅自以威力
    公司名義陳情等，即為此事質問被告，並要求被告停止（偵
    750卷第87頁），益徵丙○○、曾賜寬未同意被告以合發、
    威力公司名義連續陳情、異議、申訴、再訴願等行為。再被
    告於調查局供稱：本來沒有決定要投標甲線或乙線，故標單
    甲、乙線都準備，最後決定以合發公司投標甲線等語，是扣
    案附表一所示投標資料，經本院詳細比對後，確定合發公司
    有甲、乙線之相關投標資料，自難據此認採證有誤。綜上，
    被告所辯，顯係卸責之詞，不足採信。本件事證明確，犯行
    堪予認定。
二、被告行為後，刑法業於94年2月2日以華總一義字第09400014
    901號令修正公布，並自95年7月1日起施行。修正後刑法將
    第56條連續犯之規定刪除，此刪除雖非犯罪構成要件之變更
    ，但顯已影響行為人刑罰之法律效果，自屬法律有變更。比
    較修正前、後結果，以修正前刑法有利於被告，應適用修正
    前刑法予以論處。
三、被告偽造如附表二所示文書，已足表彰各該具名公司、代表
    人就文書內容主張陳情、異議、申訴、再訴願等情，自屬私
    文書。核被告所為，係犯刑法第216條、第210條之行使偽造
    私文書罪。其偽造威力公司、合發公司、連麗招、曾賜寬、
    丙○○之署押之行為，係偽造私文書之部分行為，為偽造私
    文書罪吸收，不另論罪。又其偽造私文書之低度行為復為其
    後行使偽造私文書之高度行為吸收，應論以行使偽造私文書
    罪。其先後多次行使偽造私文書之行為，時間緊接，犯罪構
    成要件相同，顯係基於概括犯意為之，應依連續犯論以一罪
    ，並依法加重其刑。被告利用不知情之女兒張藜偽造私文
    書，為間接正犯。又起訴書犯罪事實欄已敘及被告「以借牌
    之合發物流公司、威力公司名義及邱登山之蓬達公司協助，
    向菸酒公賣局及行政院公共工程委員會提出陳情及異議，要
    求公賣局板橋分局繼續辦理乙線招標，由威力公司及蓬達公
    司議價決標，以遂行其得標承作之目的」，且於證據及所犯
    法條欄對被告未經丙○○、曾賜寬同意書寫書狀等之經過有
    所論述記載，此部分行使偽造私文書之犯行，應認已經起訴
    ，自應併予審究。
四、原審關於被告部分予以論科，固非無見。惟查：(1)被告偽造
    附表二所示合發公司、威力公司名義之文書，因已寄送相關
    機關收受，非被告所有，原判決認係被告所有供犯罪所用之
    物，依刑法第38條第1項第2款規定沒收，自有未洽。(2)被告
    行為後，刑法於94年1月7日修正公布，自95年7月1日施行，
    原判決未及比較新舊法，亦有未合。(3)被告行為後，中華民
    國96年罪犯減刑條例業於96年7 月16日生效施行，被告所犯
    合於減刑規定，為原審判決所未及審酌，尚有未洽。被告上
    訴意旨空言否認犯罪，核無理由。惟原判決既有上開可議之
    處，即無可維持，自應撤銷改判。爰審酌被告為競標爭取生
    意，竟不擇手段，連續偽造合發公司、威力公司具名之陳情
    等文書，並加以行使，影響板橋分局辦理採購業務之公平性
    及合發公司、威力公司及連麗招、曾賜寬之權益，及其素行
    、犯罪之動機、目的、手段、智識程度及犯後矢口否認犯罪
    ，態度不佳等一切情狀，量處如主文第2項所示之刑。又被
    告犯罪行為後，刑法第41條分別於90年1月10日、94年2月2
    日修正公布，並於90年1月12日、95年7月1日生效施行。比
    較行為時法、中間時法、行為後法，以中間時法較有利於被
    告，自應依90年1月12日生效之刑法第41條第1項前段諭知易
    科罰金之折算標準。被告行為後，中華民國96年罪犯減刑條
    例於同年7月16日生效施行，被告所犯合於減刑規定，應依
    法減刑。附表二所示書狀上被告偽造之合發公司、威力公司
    、連麗招、曾賜寬、丙○○署押，應依刑法第219條規定沒
    收之。至被告逾越威力公司等授權使用範圍之印章所蓋之「
    印文」，非偽造之印文，不在刑法第219條必須沒收之列（
    最高法院48年台上字第113號判例參看）。
參、不另為無罪諭知部分：
一、公訴意旨略以：被告欲參與板橋分局89年、90年菸酒運輸招
    標，因車輛不足，不具投標資格，故向合發公司實際負責人
    丙○○及威力公司負責人曾賜寬等借牌，並與蓬達公司負責
    人邱登山達成協議，由被告以借牌之合發公司及威力公司投
    標，邱登山以蓬達公司配合共同圍標乙線菸酒運輸案（邱登
    山、蓬達公司均經判決無罪確定）。其中甲、乙線菸酒運輸
    招標情形如下：
(一)甲線：板橋分局於88年11月30日（起訴書誤載為89年11月30
    日）上午10時辦理第一次招標，被告先以合發公司投標（如
    合發公司投標甲線未得標，則再參與乙線投標），另有常億
    交通有限公司、萬友貨運汽車公司（下稱萬友公司，起訴書
    誤載為萬有公司）等總計3 家廠商參與競標。因合發公司與
    常億公司資格審未通過，不得參與開標，結果萬友公司以2.
    78元低於底價得標。因萬友公司未於限期內簽約，另訂於89
    年1月15日上午辦理第二次招標。被告另基於偽造文書之概
    括犯意，偽刻來旺貨運交通公司（下稱來旺公司）章，偽造
    來旺公司之投標單，冒名郵寄投標持以行使。因來旺公司實
    際負責人洪夏松委託游春子代表親自投送標單參與競標，板
    橋分局總務人員張素端告知來旺公司已郵寄投標，游春子未
    再提送標單，且當日僅有來旺公司一家廠商投標，板橋分局
    宣布流標，游春子領回該份郵寄之來旺公司標單交予洪夏松
    ，始發現上情。而板橋分局再訂於89年1月31日辦理第三次
    招標，被告向展興汽車貨運有限公司（下稱展興公司）負責
    人張德和借牌投標。
(二)乙線：板橋分局於88年11月30日下午2 時，辦理第一次招標
    ，被告原規劃以借牌之合發公司、威力公司，加上邱登山之
    蓬達公司以提高報價協助共同圍標，但合發公司參與甲線投
    標時因資格審未過，無法再參與乙線投標，故被告只有以威
    力公司投標，另有二重公司、蓬達公司等總計3家廠商參與
    競標，因報價均高於底價，經減價比價3次，仍高於底價，
    板橋分局當場宣布廢標。再於88年12月20日辦理第二次招標
    ，被告仍以威力公司及邱登山之蓬達公司配合圍標，二重公
    司亦參與競標，因報價均高於底價，經減價比價二重公司以
    4元單價得標。惟被告不甘圍標不成，遂再請邱登山幫忙，
    由被告撰稿以威力公司名義，邱登山配合以蓬達公司名義，
    共同向板橋分局檢舉二重公司違反招標公告規定，應撤銷二
    重公司得標資格。板橋分局接獲檢舉後，經總局指示，撤銷
    二重公司得標資格。嗣板橋分局陸續依總局指示通知威力公
    司及蓬達公司於89年2月2日辦理議價。惟上開甲、乙線均因
    工程會於89年1月29日傳真指示板橋分局辦理之菸酒運輸招
    標公告中關於廠商資格限制不符政府採購法之規定而暫停開
    標。因認被告所為，係犯政府採購法第87條第4項之意圖影
    響決標價格或獲取不當利益，而使廠商不為投標或不為價格
    之競爭罪嫌；就偽造來旺公司標單部分，涉有刑法第216條
    、第210條之行使偽造私文書罪嫌云云。
二、訊據被告矢口否認有何違反政府採購法及偽造私文書之犯行
    ，辯稱：合發公司丙○○、威力公司曾賜寬同意借牌予伊，
    伊以其等名義分別參與甲、乙線之投標，並無利用合發公司
    、威力公司共同參與甲線投標之情。且蓬達公司參與乙線投
    標，係該公司自己參與，並無請邱登山協助配合圍標之情事
    。另向展興公司借牌參加乙線第三次投標，所借牌之公司均
    僅一家公司，不可能圍標等語。
三、經查：
(一)被訴違反政府採購法部分：
  (1)本件雖於89年9月1日在有志公司處，扣有合發公司關於甲、
    乙線之投標相關資料，然被告於調查局自承：本來伊以合發
    公司名義投標，沒有決定要投甲線還是乙線，故標單甲、乙
    線都準備，最後決定以合發公司投標甲線等語（偵750 卷第
    129 頁反面），參以板橋分局扣得之甲、乙線投標資料，合
    發公司、威力公司確實僅分別參與甲、乙線之投標，有板橋
    分局辦理89、90年菸酒運輸招標相關資料扣案可參。自無相
    關積極證據證明被告本即以合發公司、威力公司就同一線圍
    標之情。
  (2)邱登山於調查局雖陳稱：被告當時向威力公司借牌競標，目
    的就是要得標，有告訴我此意圖，希望我能夠幫忙，所以我
    在寫蓬達公司之標單時即把標價寫的比較高，讓被告有機會
    得標（偵750卷第108頁背面），然事後卻陳稱：並未配合被
    告圍標，伊參加乙線第一、二次投標之押標金37萬元，均係
    由其自行支付。且乙線第一、二次招標時，均有二重公司參
    加競標，不可能圍標，倘伊為使被告借牌之威力公司得標，
    大可退出投標，無須參加競標，而由威力公司、二重公司競
    標即可。又乙線第二次開標後，因標金高於底價，尚由二重
    公司、被告代表之威力公司、蓬達公司3 家競標比價，足認
    伊確有自行投標之意思等語。觀諸邱登山前後所陳不一，被
    告是否有圍標意圖，已難遽信。佐以邱登山參加乙線第一、
    二次投標之押標金既均係自行支付，有庭呈台北銀行劍潭分
    行為付款人，票面金額37萬元，發票日88年11月29日、88年
    12 月18日，支票號碼JT0000000號、JT0000000號支票各1紙
    及台北銀行支票申請書代收入傳票2 紙等影本存卷可憑（原
    審卷一第77至80頁）。是邱登山事後所陳，尚非虛妄。又以
    被告向合發公司、威力公司借牌參與投標，合發公司、威力
    公司投標所提出之押標金，均由被告以其前妻盧姿璇在台北
    銀行福港分行25437 甲存帳戶之50萬、37萬支票支付，有該
    等支票影本扣案足考，倘被告係向邱登山借牌圍標，參諸合
    發公司、威力公司均由被告提供押標金參與投標，被告亦應
    代蓬達公司準備押標金投標，然蓬達公司參與投標之押標金
    確實由邱登山自己支付，已如上述，則邱登山是否配合圍標
    ，顯值懷疑。
  (3)證人即法務部調查局調查員陳永智於原審審理時證述：邱登
    山筆錄上所言底價較高，係以89年乙線第二次競標3 家公司
    比價結果，蓬達公司底價較高等語。惟證人即板橋分局股長
    羅宗強於原審審理時證述：1次合約定2年，如果底價與得標
    價差1元，會相差240萬元，我認為底價是4 元左右等語。再
    參以乙線第一、二次投標紀錄（偵750 號卷第13、14頁），
    乙線第一次投標，3家公司標價及減價後，均約4元，且彼此
    相差約0.4 元至0.15元左右；第二次投標蓬達公司與二重公
    司差約0.42元，與威力公司相差0.01元，均無明顯提高價錢
    之情形。且各家標價係根據各該公司營運成本而計算，故各
    該公司出價之標金自有差異，尚不能以3 家公司比價後，有
    價錢較高情形，即認為有提高價錢之情事。故邱登山於調查
    局證述有提高底價一節，並無其他佐證證明，尚無從作為認
    定被告有罪之證據。
  (4)按政府採購法第87條第4項 (與91年2月6日修正前同法第87
    條條第4項之規定相同)規定中，所謂「使廠商不為投標或不
    為價格之競爭」之「廠商」，係本罪行為之客體。如投標之
    廠商本無投標之意思，僅為陪標而容許他人借用其人名義或
    證件參加投標者，因該廠商並非政府採購法第87條第4 項規
    定之被害客體，自不能以該罪相繩。故在91年2月6日政府採
    購法第87條第5 項修正公布生效前，若行為人僅係單純借用
    他人名義或證件參與投標之行為，行為人自無使該「廠商」
    不為投標或不為價格競爭決意之可言，不得依修正前政府採
    購法第87條第4項規定處罰，最高法院94年度台上字第1000
    號判決參照。本件丙○○證述：被告借牌參與公家投標，由
    被告自行支付押標金等語；曾賜寬證稱：被告借相關車輛資
    料是要爭取生意等語；張德和證述：被告找伊合作投標，以
    展興名義投標等語。綜觀其等所證，其等均僅容許被告借用
    其名義及證件參與投標。被告以合發公司參與甲線第一次投
    標、威力公司參與乙線投標，展興公司參與甲線第三次投標
    ，自無使丙○○、曾賜寬、張德和不為投標或不為價格競爭
    決意可言。再參酌甲○○證述：二重公司參與乙線第一、二
    次之投標。第一、二次均曾減價比價，與被告沒有往來，亦
    沒有說好價錢等語。據此可知，威力公司、蓬達公司、二重
    公司等3 家公司，於參與乙線第一、二次投標，並無價格上
    合意，或不為價格競爭之事實，堪以認定。
  (5)至證人即公賣局板橋分局股長羅宗強、總務張素端、會計常
    悅所證，均僅就板橋分局甲、乙線各次投標之過程提出說明
    ，尚難遽論被告實際上有以合意使廠商不為投標或不為價格
    之競爭。又工程會以89年2月19日（89）工程企字第8900327
    3號函，僅在於發交板橋分局調查合發公司、威力公司、蓬
    達公司是否有涉嫌圍標之事實，尚不得以此函示逕認為被告
    有涉嫌圍標之事實。再者，被告借牌參與投標係違反政府採
    購法第101條起至第103條等相關規定，依法應送工程會刊登
    公報，並予以懲處停權3年，業據常悅證述在卷。被告借牌
    投標，亦不足以證明其有何圍標之情事。末其餘扣案資料，
    亦僅被告參與投標之相關資料，尚難證明被告有何圍標事實
    。
  (6)綜上，被告雖向合發公司、威力公司、展興公司等3 家借牌
    ，參與公賣局板橋分局之投標。然被告係分別以合發公司名
    義參與甲線第一次投標，以威力公司名義參與乙線第一、二
    次投標、以展興公司名義參與甲線第三次投標，並無聯合3
    家公司同時參與同一次投標之情形，亦無與蓬達公司共同圍
    標。從而，自難認定被告與何家公司有何合意不為價格之競
    爭或不為投標之情形。
(二)被訴偽造來旺公司大小章，冒用來旺公司參與乙線第二次投
    標部分：
  (1)證人洪夏松、游春子雖證述；調查局於89年9月1日在有志公
    司查扣偽造之來旺公司大小章，與當初遭冒名參與投標之來
    旺公司之投標上之來旺公司大小章及地址之長條章均相符等
    語（偵19053 卷第17、21頁）。然洪夏松亦證述：自公賣局
    取回的標單早在89年2 月份公司裝潢時已遺失，所以沒有核
    對與調查局給我看的來旺公司印章是否相符。標單取回後，
    我沒仔細看標單上的印章等語。游春子證述：我在調查局訊
    問時標單就已經丟掉了，我當時領回標單時，並沒有看標單
    上來旺公司之印鑑章是何形狀，整個信封領回來交給洪夏松
    ，所以不清楚，來旺公司之四方印鑑章2個，是否偽刻我不
    清楚，要問洪夏松等語。是其等均無法確定以來旺公司名義
    函寄甲線第二招標之標單上來旺公司印鑑章形狀為何。
  (2)證人即法務部調查局調查員宋樂怡於原審審理時證述：偵查
    卷第19053號第22頁的委託書是公賣局提供的，23頁上面的
    章是扣案的章，下面的章是來旺公司的章，23頁的紙張是我
    們查扣後任意蓋在紙上作為辨識之用，並非標單上的章，因
    為沒有查獲標單，我們只是要求證人憑印象去認定扣案的章
    ，與標單的章是否相符，並未以標單核對扣案的章是否相符
    ，證人說標單已經遺失等語。
  (3)互相勾稽其等所證，乙線第二次招標所偽造之來旺公司投標
    單，及其上之大小章印文，因早已遺失，無從察悉是否即為
    被告遭扣案之來旺公司大小印章及長條章。且遍查卷內並無
    來旺公司參加乙線第二次投標之相關資料，亦無從鑑定遭偽
    造之來旺公司標單與扣案之來旺公司大小印章是否相符。是
    以，尚無積極證據證明乙線第二次招標有關來旺公司之投標
    資料即為被告所偽造。
(三)綜上所述，公訴人所提訴訟上之證明，尚難據以認定為被告
    有罪之證據。此外，復查無其他積極證據足認被告有何違反
    政府採購法之犯行及行使偽造文書來旺公司標單之犯行，自
    屬不能證明被告犯罪，本應諭知無罪，惟公訴人認此部分與
    前開論罪科刑部份有牽連犯之裁判上一罪關係，爰不另為無
    罪之諭知。
據上論斷，應依刑事訴訟法第369條第1項前段、第364條、第299
條第1項前段，刑法第2條第1項前段、第216條、第210條、第219
條、修正前刑法第56條、90年1月12日修正施行之刑法第41條第1
項前段，修正前罰金罰鍰提高標準條例第2 條，現行法規所定貨
幣單位折算新台幣條例第2條，中華民國96年度罪犯減刑條例第2
條第1項第3款、第7條，判決如主文。
本案經檢察官覃正祥到庭執行職務。
中    華    民    國    97    年    1    月    31    日
                  刑事第二庭審判長法  官  呂丹玉
                                  法  官  王詠寰
                                  法  官  李麗玲
以上正本證明與原本無異。
如不服本判決，應於收受送達後10日內向本院提出上訴書狀，其
未敘述上訴之理由者並得於提起上訴後10日內向本院補提理由書
（均須按他造當事人之人數附繕本）。
                                  書記官  廖婷璇
中    華    民    國    97    年    1     月    31    日
附錄：本案論罪科刑法條全文
中華民國刑法第二百十六條
(行使偽造變造或登載不實之文書罪)
行使第二百十條至第二百十五條之文書者，依偽造、變造文書或
登載不實事項或使登載不實事項之規定處斷。
中華民國刑法第二百十條
偽造、變造私文書，足以生損害於公眾或他人者，處五年以下有
期徒刑。
附表一 ：
┌──┬──────────────────┬─────┐
│編號│物品名稱（有志公司搜索扣押物編號）  │數   量   │
├──┼──────────────────┼─────┤
│1   │合發物流公司投標資料（編號壹之一至四│  4份     │
│    │號）                                │          │
├──┼──────────────────┼─────┤
│2   │威力公司投標資料（編號貳）          │  1份     │
├──┼──────────────────┼─────┤
│3   │蓬達公司資料（編號參）              │  1份     │
├──┼──────────────────┼─────┤
│4   │展興汽車貨運有限公司公司資料（編號肆│  1份     │
│    │）                                  │          │
├──┼──────────────────┼─────┤
│5   │台灣省菸酒公賣局板橋分局運輸招標、台│  2份     │
│    │南分局玉井分配站運輸招標資料（編號伍│          │
│    │一至二）                            │          │
├──┼──────────────────┼─────┤
│6   │台北銀行支票1張、支票簿票頭1本、支票│  3份     │
│    │登入簿1本（編號陸一至三）           │          │
├──┼──────────────────┼─────┤
│7   │合發、威力、來旺公司及該公司負責人章│  22枚    │
│    │、蓬達公司章等（編號柒一至五）      │          │
├──┼──────────────────┼─────┤
│8   │有志公司車輛資料（編號捌）          │  1份     │
├──┼──────────────────┼─────┤
│9   │申訴、異議書等資料（編號玖）        │  1份     │
└──┴──────────────────┴─────┘
附表二：
┌─┬────┬──────┬───────┬────────┬────────┐
│編│發文及收│發文具名人  │正本收文機關  │ 內容           │ 備註           │
│號│文時間  │            │              │                │                │
├─┼────┼──────┼───────┼────────┼────────┤
│1 │88年12月│合發公司    │台灣省菸酒公賣│舉發二重公司得標│合發公司及代表人│
│  │21日發文│申請函      │局板橋分局    │是否有車輛重複提│連麗招署名及公司│
│  │及收文  │            │              │出登記          │大小章（750卷第 │
│  │        │            │              │                │16頁；19053卷第 │
│  │        │            │              │                │100頁）         │
├─┼────┼──────┼───────┼────────┼────────┤
│2 │88年12月│合發公司    │台灣省菸酒公賣│函請釋疑二重公司│合發公司及代表人│
│  │23日發文│申請函      │局板橋分局    │車輛是否為開標時│連麗招署名及公司│
│  │及88年12│            │              │間提出登記      │大小章（19053卷 │
│  │月24日收│            │              │                │第101頁）       │
│  │文      │            │              │                │                │
├─┼────┼──────┼───────┼────────┼────────┤
│3 │89年1月5│威力公司    │台灣省菸酒公賣│函請速依政府採購│威力公司及代表人│
│  │日發文及│申請書      │局、台灣省菸酒│法辦理          │曾賜寬署名及公司│
│  │89年1月6│            │公賣局板橋分局│                │大小章（750卷第 │
│  │日收文  │            │              │                │21、23頁；19053 │
│  │        │            │              │                │卷第56、57頁）  │
├─┼────┼──────┼───────┼────────┼────────┤
│4 │89年1月6│威力公司陳情│台灣省菸酒公賣│陳情台灣省菸酒公│威力公司及代表人│
│  │日發文及│書          │局            │賣局板橋分局89、│曾賜寬署名及公司│
│  │89年1月7│            │              │90年煙酒貨品配銷│大小章（750卷第 │
│  │日收文  │            │              │運輸招標        │22頁）          │
├─┼────┼──────┼───────┼────────┼────────┤
│5 │89年1月6│威力公司異議│台灣省菸酒公賣│異議二重公司車輛│威力公司及代表人│
│  │日發文  │書          │局板橋分局    │重複提出登記，應│曾賜寬署名及公司│
│  │        │            │              │不決標          │大小章、代理人張│
│  │        │            │              │                │秋稔（750卷第41 │
│  │        │            │              │                │至43頁、19053卷 │
│  │        │            │              │                │第59至63頁）    │
├─┼────┼──────┼───────┼────────┼────────┤
│6 │89年1月 │合發公司申請│台灣省菸酒公賣│甲線得標，無正當│合發公司及代表人│
│  │11日發文│書          │局、台灣省菸酒│理由而不定約或不│連麗招署名及公司│
│  │及89年1 │            │公賣局板橋分局│履行契約。乙線得│大小章（750卷第 │
│  │月12日收│            │              │標商因可歸責事由│20頁、19053卷第 │
│  │文      │            │              │，情節重大，請依│102頁）         │
│  │        │            │              │法處理          │                │
├─┼────┼──────┼───────┼────────┼────────┤
│7 │89年1月 │合發公司陳情│台灣省菸酒公賣│建請修訂招標規範│合發公司及代表人│
│  │17日發文│書          │局板橋分局    │                │連麗招署名及公司│
│  │及收文  │            │              │                │大小章（750卷第 │
│  │        │            │              │                │38頁、19053卷第 │
│  │        │            │              │                │103頁）         │
├─┼────┼──────┼───────┼────────┼────────┤
│8 │89年1月 │威力公司申請│台灣省菸酒公賣│因得標廠商違反投│威力公司及代表人│
│  │18日發文│書          │局板橋分局    │標資格規範，不予│曾賜寬署名及公司│
│  │及89年1 │            │              │簽約，請依法儘速│大小章（750卷第 │
│  │月19日收│            │              │處理            │17、39頁、19053 │
│  │文      │            │              │                │卷第70、71頁）  │
├─┼────┼──────┼───────┼────────┼────────┤
│9 │89年1月 │威力公司申請│台灣省菸酒公賣│釋疑乙線得標商違│威力公司及代表人│
│  │24日發文│書          │局、行政院公共│反投標資格規範，│曾賜寬署名及公司│
│  │及89年1 │            │工程委員會    │不予簽約，迄今已│大小章（750卷第 │
│  │月25日收│            │              │達1個月之久，請 │18、40頁、19053 │
│  │文      │            │              │依法儘速處理    │卷第72、73頁）  │
├─┼────┼──────┼───────┼────────┼────────┤
│10│89年1月 │合發公司申請│台灣省菸酒公賣│釋疑甲線招標日期│合發公司及代表人│
│  │28日發文│書          │局、行政院公共│是否筆誤或計算錯│連麗招署名及公司│
│  │及89年1 │            │工程委員會    │誤              │大小章（19053卷 │
│  │月31日收│            │              │                │第104頁）       │
│  │文      │            │              │                │                │
├─┼────┼──────┼───────┼────────┼────────┤
│11│89年1月 │威力公司申請│台灣省菸酒公賣│乙線得標廠商違反│威力公司及代表人│
│  │29日發文│書          │局            │規定，遭撤銷決標│曾賜寬署名及公司│
│  │及89年1 │            │              │，請再依法辦理後│大小章（750卷第 │
│  │月31日收│            │              │續決標作業      │24頁）          │
│  │文      │            │              │                │                │
├─┼────┼──────┼───────┼────────┼────────┤
│12│89年2月2│威力公司申請│行政院公共工程│請釋示行政院公共│威力公司及代表人│
│  │日發文及│書          │委員會、台灣省│工程委員會89年1 │曾賜寬署名及公司│
│  │89年2月8│            │菸酒公賣局板橋│月29日傳真政府採│大小章（750卷第 │
│  │日收文  │            │分局          │購招標公告資訊查│34頁）          │
│  │        │            │              │核及回覆表      │                │
├─┼────┼──────┼───────┼────────┼────────┤
│13│89年2月2│威力公司申請│行政院公共工程│請釋示行政院公共│威力公司及代表人│
│  │日發文及│書          │委員會、台灣省│工程委員會89年1 │曾賜寬署名及公司│
│  │89年2月 │            │菸酒公賣局板橋│月29日傳真政府採│大小章（750卷第 │
│  │11日收文│            │分局          │購招標公告資訊查│35頁、19053卷第 │
│  │        │            │              │核及回覆表      │76、77頁）      │
├─┼────┼──────┼───────┼────────┼────────┤
│14│89年2月3│威力公司申請│台灣省菸酒公賣│請釋疑貴局板橋分│威力公司及代表人│
│  │日發文及│書          │局            │局89年2月1日（89│曾賜寬署名及公司│
│  │89年2月3│            │              │）公板局總字第49│大小章（19053卷 │
│  │日收文  │            │              │7號函文         │第78、79頁）    │
├─┼────┼──────┼───────┼────────┼────────┤
│15│89年2月3│威力公司申請│台灣省菸酒公賣│請釋疑貴局板橋分│威力公司及代表人│
│  │日發文及│書          │局            │局89年2月1日（89│曾賜寬署名及公司│
│  │89年2月9│            │              │）公板局總字第49│大小章（750卷第 │
│  │日收文  │            │              │7號函文         │33頁）          │
├─┼────┼──────┼───────┼────────┼────────┤
│16│89年2月9│威力公司陳情│台灣省菸酒公賣│乙線菸酒貨品配送│威力公司及代表人│
│  │日發文及│書          │局            │運輸決標發生異議│曾賜寬署名及公司│
│  │89年2月 │            │              │                │大小章（19053卷 │
│  │10日收文│            │              │                │第80頁）        │
├─┼────┼──────┼───────┼────────┼────────┤
│17│89年2月9│威力公司異議│台灣省菸酒公賣│乙線決標過程明顯│威力公司及代表人│
│  │日發文及│書          │局板橋分局    │不公，請另擇期進│曾賜寬署名及公司│
│  │89年2月 │            │              │行後續決標作業  │大小章、代理人張│
│  │11日收文│            │              │                │秋稔（750卷第25 │
│  │        │            │              │                │至29頁、19053卷 │
│  │        │            │              │                │第81至89頁）    │
├─┼────┼──────┼───────┼────────┼────────┤
│18│89年2月 │威力公司申請│行政院公共工程│台灣省菸酒公賣局│威力公司及代表人│
│  │21日發文│書          │委員會        │板橋分局應依法辦│曾賜寬署名及公司│
│  │及89年2 │            │              │理撤銷決標，依序│大小章、代理人張│
│  │月29日收│            │              │洽其他合於招標文│秋稔（19053卷第 │
│  │文      │            │              │件規定廠商，不得│91至95頁）      │
│  │        │            │              │為無正當理由之差│                │
│  │        │            │              │別，並維護公平合│                │
│  │        │            │              │理原則          │                │
├─┼────┼──────┼───────┼────────┼────────┤
│19│89年3月2│合發公司函  │台灣省菸酒公賣│請釋疑甲線菸酒貨│合發公司及丙○○│
│  │0日發文 │            │局            │品配送運輸招標採│署名、公司及代表│
│  │及89年3 │            │              │購招標公告      │人連麗招大小章（│
│  │月21日收│            │              │                │19053卷第105至  │
│  │文      │            │              │                │109頁）         │
├─┼────┼──────┼───────┼────────┼────────┤
│20│89年5月5│威力公司再訴│行政院        │不服行政院公共工│威力公司及代表人│
│  │日發文及│願書        │              │程委員會89年4月 │曾賜寬署名及公司│
│  │89年5月6│            │              │24日工程訴字第  │大小章、代理人張│
│  │日收文  │            │              │89010775號函暨採│秋稔（19053卷第 │
│  │        │            │              │購申訴審議判斷書│96至99頁）      │
│  │        │            │              │訴願決定，提起再│                │
│  │        │            │              │訴願            │                │
└─┴────┴──────┴───────┴────────┴────────┘


司法院資訊處製作；財團法人民間司法改革基金會備份。
